【裁判字號】    97,訴,1139
【裁判日期】    980715
【裁判案由】    殺人未遂等
【裁判全文】
臺灣新竹地方法院刑事判決              97年度訴字第1139號
公  訴  人  臺灣新竹地方法院檢察署檢察官
被      告  甲○○
指定辯護人  本院公設辯護人乙○○
上列被告因殺人未遂等案件，經檢察官提起公訴（97年度少連偵
字第109號），本院判決如下：
    主  文
甲○○共同殺人，未遂，處有期徒刑貳年捌月，扣案之T型螺絲
扳手壹支，沒收之。
    事  實
一、甲○○與鄭○川、李○、林○誼（年籍均詳卷，行為時均為
    14歲以上未滿18歲之人，另經本院少年法庭於民國98年4 月
    29日以98年度少護字第118 號審理終結）前於97年8 月17日
    晚間9 時許（起訴書誤載為97年8 月21日，業經公訴人當庭
    更正），因其等之友人鍾○達要求幫忙，而在新竹縣芎林鄉
    ○○街市場內與莊博鈞、丁○○、丙○○等人發生口角糾紛
    及肢體拉扯，丁○○因（77年9 月9 日生、案發時已滿18歲
    ）遭追打而逃至新竹縣芎林鄉公車站內躲藏後，於同日晚間
    9 時20分許，由丙○○騎乘丁○○所有之車牌號碼M3C-899
    號機車搭載丁○○自該處離開，行經新竹縣芎林鄉○○路、
    文德路口時，為甲○○、鄭○川、李○、林○誼發現，甲○○、鄭○川、李○、林○誼認定丁○○係在文化街市場毆打
    鍾○達之人，為幫忙鍾○達討回公道，竟基於傷害之犯意聯
    絡，於攔阻丁○○後，由林○誼先徒手毆打甲○○頭部1 拳
    ，李○則自丁○○之身後抱住丁○○，由甲○○、鄭○川、
    林○誼徒手毆打丁○○身體各處；甲○○、李○、林○誼因
    當時情緒高漲，明知頭部為人體重要部位，倘以硬物毆打，
    有可能致人於死，仍生縱使丁○○遭T 型螺絲扳手毆擊頭部
    及多人持續毆打身體各部而死，亦不違背其本意之殺人未必
    故意，竟超越原有普通傷害犯意，變更為殺人之犯意聯絡，
    且基此犯意聯絡，仍由李○自背後架住丁○○，由林○誼自
    機車置物箱內取出2 支T 型螺絲扳手，1 支交由甲○○，丁○○於斯時係站著而正面面對甲○○，甲○○即持T 型螺絲
    扳手毆打丁○○之頭部2 、3 下，並且持T 型螺絲扳手毆打
    丁○○手臂、下半身之身體各部位，李○、林○誼則持續毆
    打丁○○肚子、背部等身體各處，致丁○○受有頭部硬腦膜
    上出血、開放性凹陷性枕骨骨折及身體多處挫傷導致橫紋肌
    溶解症、造成急性腎衰竭、急性肺水腫等致命傷害。幸因巡
    邏警車經過，甲○○等人始逃逸現場，丁○○亦緊急送往東
    元醫院急救，因該院加護病房並無床位，遂於翌日轉送桃園
    縣楊梅鎮天成醫院急救並進行開顱手術而倖免於難。嗣經警
    循線查獲甲○○等人，並在現場扣得T 型螺絲扳手1 支。
二、案經丁○○、丙○○訴由新竹縣政府警察局橫山分局報請臺
    灣新竹地方法院檢察署檢察官偵查起訴。
    理  由
一、按被告以外之人於審判外之言詞或書面陳述，除法律有規定
    者外，不得作為證據，刑事訴訟法第159 條固定有明文，惟
    被告以外之人於審判外之陳述，雖不符同法第159 條之1 至
    之4 規定，而經當事人於審判程序同意作為證據，法院審酌
    該言詞陳述或書面陳述作成時之情況，認為適當者，亦得為
    證據。又當事人、代理人或辯護人於法院調查證據時，知有
    第159 條第1 項不得為證據之情形，而未於言詞辯論終結前
    聲明異議者，視為有前項之同意，此亦據同法第159 條之5
    規定明確。查本案所引用之證據資料（詳後引證據），其中
    傳聞證據部分，縱無刑事訴訟法第159 條之1 至第159 條之
    4 或其他規定之傳聞證據例外情形，亦因被告及其辯護人、
    檢察官或同意可作為證據使用，或未聲明異議，依刑事訴訟
    法第159 條之5 第1 項、第2 項之規定，本院審酌該證據作
    成之情況，並無不當，應得為證據。又按本案認定事實所引
    用之文書證據、物證等證據，並無證據證明係公務員違背法
    定程序所取得，亦無刑事訴訟法第159 條之4 之顯有不可信
    之情況與不得作為證據之情形，本院斟酌本案卷內之證據並
    非非法取得，亦無證明力明顯過低之情形，且經本院於審判
    期日依法進行證據之調查、辯論，被告於訴訟上之程序權，
    已受保障，前揭各該證據，均得採為證據，先予敘明。
二、訊據被告固坦承於97年8 月17日晚間9 時許，為幫忙友人鍾
    ○達，在新竹縣芎林鄉○○街市場內與告訴人丁○○、丙○○、莊博鈞等人發生糾紛，後於同日晚間9 時20分許，在新
    竹縣芎林鄉○○路、文德路口時，與少年鄭○川、李○、林
    ○誼見告訴人丁○○、丙○○騎乘機車經過該處遂加以攔阻
    ，由少年林○誼先徒手毆打甲○○頭部1 拳，少年李○則自
    告訴人丁○○之身後抱住告訴人丁○○，其徒手毆打丁○○
    ，又於告訴人丁○○仍遭少年李○自背後架住時，持少年林
    ○誼所有之T 型螺絲扳手毆擊告訴人丁○○之頭部2 、3 下
    及敲擊告訴人丁○○之身體、手臂及下半身各部位等語，惟
    否認有何殺人未遂犯行，辯稱：其是無意的，僅因一時意氣
    用事，想幫朋友而毆打告訴人丁○○，不是故意毆打告訴人
    丁○○之頭部，並沒有要致人於死之意思，其是往身上敲下
    去，當時告訴人丁○○蹲下來，就剛好是頭部的地方，且其
    持T 型螺絲扳手敲告訴人丁○○頭部第1 下時，告訴人丁○○雖是被少年李○架著，但其要敲第2 下時，因少年李○怕
    被打到所以就閃開了，沒有再抓住告訴人丁○○云云。惟查
    ：
（一）被告及少年鄭○川、李○、林○誼於97年8月17日晚間9時
      許，因其等之友人鍾○達與告訴人丁○○、丙○○及莊博
      鈞等人在新竹縣芎林鄉○○街市場內發生衝突，為替鍾○
      達討回公道，而於上開文化街市場內與告訴人丁○○、丙○○及莊博鈞等人發生口角糾紛及拉扯衝突，告訴人丁○○因遭追打而逃至新竹縣芎林鄉公車站內躲藏後，於同日
      晚間9 時20分許，由告訴人丙○○騎乘丁○○車牌號碼M3
      C-899 號機車搭載告訴人丁○○自該處離開，行經新竹縣
      芎林鄉○○路、文德路口時，為被告、少年鄭○川、李○
      、林○誼發現，於攔阻丁○○後，由少年林○誼先徒手毆
      打告訴人丁○○頭部1 拳，李○則自告訴人丁○○之身後
      抱住告訴人丁○○，由被告、少年鄭○川、林○誼徒手毆
      打丁○○身體各處；又在少年李○仍自告訴人丁○○身後
      架住丁○○時，由少年林○誼自機車置物箱內取出2 支T
      型螺絲扳手，1 支交給被告，告訴人丁○○於斯時係站著
      由少年李○自身後所架住，而正面面對被告，被告即持T
      型螺絲扳手毆打丁○○之頭部2 、3 下，致告訴人丁○○
      側倒在地，被告仍持T 型螺絲扳手毆打告訴人丁○○手臂
      及下半身各部位，李○、林○誼則持續毆打告訴人丁○○
      肚子、背部等身體各處，致告訴人丁○○受有頭部硬腦膜
      上出血、開放性凹陷性枕骨骨折及身體多處挫傷導致橫紋
      肌溶解症、造成急性腎衰竭、急性肺水腫等致命傷害，幸
      因巡邏警車出現，甲○○等人始停止毆打並逃逸現場，告
      訴人丁○○方得以緊急送往醫院急救而未喪命等情，業據
      被告於本院審理時供述：其先與李○一起用手打丁○○的
      身體下半身、手臂及腿各部位，後來李○才又抱住丁○○
      ，林○誼在機車車廂中取出2 支T 型螺絲扳手，其就向林
      ○誼取了1 支T 型螺絲扳手即遭警方扣案的那支，往丁○○的身體、頭部上方、手臂及下半身各部位敲了下去，徒
      手打頭部是10拳以內，用T 型螺絲扳手打頭部則是2 、3
      下，在其持T 型螺絲扳手毆打丁○○時，李○也有打丁○○，又打了一下子，後來巡邏警車來時，大家都跑掉了等
      語在卷（見本院卷第54至60頁），並經證人即告訴人丁○○於本院審理時證稱：當晚丙○○載伊從芎林往六家的方
      向要回家，在中途遭被告、李○、鄭○川及林○誼等人攔
      下，被告先朝伊胸口捶幾拳，林○誼就從車廂拿出T 型螺
      絲板手，並有拿1 支直接遞給被告，被告就往伊頭部敲了
      2 、3 ，當時頭是被按下來的，前胸、肚子、腰也有被打
      ，因為被打一直躲，以致沒有力氣就側倒在地上，還有被
      踢肚子及背部等語在卷（見本院卷第86至93頁），並有證
      人即少年李○、林○誼、鄭○川分別於本院審理時之證述
      ，少年李○證稱：在富林路與文德路那裡，其與鄭○川、
      林○誼及被告追到丁○○、丙○○後，林○誼先打丁○○
      的臉1 拳，其站在丁○○的背後，手從丁○○的腋下伸出
      ，其下臂在丁○○的胸前，雙手掌在丁○○的脖子後，將
      丁○○架起來，所以丁○○的頭就順勢往下，其架著丁○○讓被告打，前在警詢所述「我們在毆打過程中我是以雙
      手由被害人丁○○身體後面緊緊抱住他、使他無法動彈，
      然後由甲○○、林○誼兩人徒手正面毆打丁○○身體及頭
      部」等語是實在的，當時丁○○一直往後撲，其就看不到
      被告打哪裡，大概是打頭與身體，當時除了被告毆打丁○○之外，就是其與鄭○川、林○誼打丁○○，被告用手打
      了丁○○3 、4 下後，再用T 型螺絲扳手打丁○○，當時
      丁○○是站著的等語（見本院卷第67至75頁、第100 頁）
      ；少年林○誼證稱：其一下車就打丁○○頭部1 拳，後來
      就拿出2 支T 型螺絲扳手，1 支拿給被告，被告有拿T 型
      螺絲扳手打丁○○等語（見本院卷第61至62頁）；少年鄭
      ○川證稱：被告先用手打丁○○後，李○再去抱住丁○○
      ，抱住後，林○誼就拿出2 支T 型螺絲扳手，1 支是被告
      拿著，在被告拿T 型螺絲扳手打丁○○之身體、肩膀部位
      ，李○是繼續抱著丁○○的，且在被告打丁○○時，丁○○一直是站著的，並沒有抱著頭蹲下來等語（見本院卷第
      75 至79 頁）在卷可參，而被告持T 型螺絲扳手毆擊告訴
      人丁○○之頭部2 、3 下後，少年李○、林○誼及被告亦
      持續毆打告訴人丁○○等情，除經告訴人丁○○證稱：被
      毆打的部位除了頭之外，還有前胸、肚子、腰，還有在被
      T 型螺絲扳手敲完頭之後，因為被打一直躲沒有力氣了所
      以側倒在地，還有被踢肚子等語明確，另經被告於本院審
      理時供稱：其跟李○一起先用手打丁○○的身體下半身、
      手臂及腿各部位，後來林○誼在機車車廂中取出2 支T 型
      螺絲扳手，其取了1 支後往丁○○的身體、頭部上方、手
      臂及下半身各部位敲了下去，後來遇到巡邏警車，在其持
      T 型螺絲扳手毆打丁○○時，李○也有打丁○○等語（見
      本院卷55頁），及少年李○於警詢時陳稱：在毆打過程中
      其以雙手由被害人丁○○身體後面緊緊抱住、使丁○○無
      法動彈，然後由被告、林○誼兩人徒手正面毆打丁○○身
      體及頭部等語在卷（見同上偵查卷第21頁），是告訴人丁○○於遭少年李○架住之後，仍持續遭被告持T 型螺絲扳
      手毆打頭部及身體各處，少年林○誼、李○亦有徒手毆打
      告訴人丁○○等情，足堪認定。並有扣案T 型螺絲扳手1
      支、卷附新竹縣芎林鄉○○路、文德路口照片4 張、告訴
      人丁○○當日穿著上衣及扣案T 型螺絲扳手之照片3 張及
      車牌號碼M3C- 899號機車受損照片6 張可參（見97年度少
      連偵字第109 號卷第87至88頁、第108 至109 頁、第201
      至203 頁），此外，並有天成醫院分別於97年8 月19日、
      97 年8月28出具之乙種診斷證明書各1 份、該院97年10月
      6 日天成秘字第9706 0502 號函暨所附之病歷資料影本、
      98 年1月22日天成秘字第98012203號函暨所附中文病歷摘
      要影本1 份及東元綜合醫院98年1 月6 日東秘總字第0970
      002686號函暨所附急診病歷1 份（見同上偵查卷第71、10
      0 頁、第114 至173 頁，本院卷第31至32頁、第27至28頁
      ）在卷可資佐證，此部分事實可堪認定。
（二）按殺人未遂罪之成立，須於實施殺害時，即具有使其喪失
      生命之故意，而未發生死亡之結果者，始足當之，最高法
      院85年度台上字第3497號、3479號判決意旨可資參照，而
      行為人於實施攻擊行為之際，是否具備殺人犯意，則可依
      創傷之部位、創傷之程度、兇器之種類、兇器之用法、行
      為人與被害人之關係與恩怨、攻擊行為結束後之舉措等予
      以綜合判斷，同院76年度台上字第6614號、82年度台上字
      第285 號、85年度台上字第1639號、94年度台上字第412
      號判決可資參照；又按行為人對於構成犯罪之事實，明知
      並有意使其發生者，為故意，又行為人對於構成犯罪之事
      實，預見其發生而其發生並不違背其本意者，以故意論，
      刑法第13條定有明文，是依被害人創傷之部位、創傷之程
      度、行為人所持兇器之種類、兇器之用法、行為人與被害
      人之關係與恩怨、攻擊行為結束後之舉措等，倘足認定行
      為人明知其攻擊行為可能發生使被害人死亡之結果，而仍
      逕予攻擊，自屬具有殺人之未必故意。經查：告訴人丁○○當日係先送至東元綜合醫院急診救治，經診斷受有：1
      、左側枕部頭顱骨折合併腦硬膜下腔出血及癲癇發作，2
      、左手腕挫傷及擦傷，3 、胸腹部擦傷及挫傷等傷害，因
      該院加護病房無床位，隨即於97年8 月18日轉送楊梅天成
      醫院急診治療，經天成醫院診斷其當時受有身體外多處挫
      傷、意識昏迷，於左後枕部裂傷、頭骨凹陷，硬腦膜外出
      血，且左右下肢、前胸、左手、前額及腹部多處挫傷，而
      導致橫紋肌溶解症、造成急性腎衰竭及急性肺水腫，且於
      同日做開顱手術，並住入加護病房，於97年8 月22日轉入
      一般病房，到院時昏迷指數為E1VEM4，經數次人工血液透
      析治療後方穩定，如不緊急處理，有危及生命之慮，有上
      開天成醫院分別於97年8 月19日、97年8 月28出具之乙種
      診斷證明書各1 份、該院97年10月6 日天成秘字第970605
      02號函暨所附之病歷資料影本、98年1 月22日天成秘字第
      9801 2203 號函暨所附中文病歷摘要影本1 份及東元綜合
      醫院98年1 月6 日東秘總字第0970002686號函暨所附急診
      病歷1 份（見同上偵查卷第71、100 頁、第114 至173 頁
      ，本院卷第第31至32頁、第27至28頁）在卷可參，足見告
      訴人丁○○傷勢嚴重，有可能因此致命等情明確。至被告
      雖辯稱並無殺人之犯意，僅因一時意氣用事，想幫朋友，
      不是故意持T 型螺絲扳手毆打頭部云云，然觀諸告訴人丁○○所受傷害包含頭部之要害部位，頭部部分遭毆打而受
      有左後枕部裂傷、頭骨凹陷，硬腦膜外出血之傷害，均如
      前述，而被告持以毆打告訴人丁○○頭部之T 型螺絲扳手
      係金屬材質，質地堅硬，上端長18公分、把手部分長25公
      分，業經本院當庭勘驗無誤（見本院卷第111 頁），再參
      以被告持T 型螺絲扳手毆擊告訴人丁○○頭部2 、3 下時
      ，告訴人丁○○係遭少年李○自身後架住，亦即由少年李
      ○以雙手從告訴人丁○○之腋下往前伸出，再向後往告訴
      人丁○○之脖子的方向架起來，告訴人丁○○之頭部因此
      順勢往下，而告訴人丁○○並正面面對被告等情，業經告
      訴人丁○○及證人即少年李○於本院審理時證述如前（見
      本院卷第87至88頁、第100 頁），且被告持T 型螺絲板手
      毆打告訴人丁○○時，告訴人丁○○一直是站著，並沒有
      抱著頭蹲下來等情，亦經證人即少年鄭○川於本院審理時
      證述在卷（見本院卷第77頁），故當時告訴人丁○○係遭
      少年李○架住，無反抗及防護能力，是被告當時持T 型螺
      絲扳手毆擊告訴人丁○○時，目標明確，顯非混亂難辨之
      際，致有誤打頭部位置之情形，足見被告當時確實持T型
      螺絲扳手朝告訴人丁○○頭部猛力毆打2 、3 下，被告上
      開所辯，尚難採信。且自告訴人丁○○受有頭部硬腦膜上
      出血、開放性凹陷性枕骨骨折及左右下肢、前胸、左手、
      前額及腹部多處挫傷導致橫紋肌溶解症、造成急性腎衰竭
      、急性肺水腫等顯有危及生命之慮之傷害等情觀之，以被
      告及少年李○、林○誼共3 人之人數上優勢，其等倘以徒
      手，或持T 型螺絲扳手避開告訴人丁○○頭部或身體重要
      部位毆打，即可達到教訓傷害之目的，然被告持T 型螺絲
      扳手毆擊告訴人丁○○頭部之要害時，係由少年李○自後
      方架住告訴人丁○○，使告訴人丁○○無法閃躲，而毆擊
      至告訴人丁○○頭部受有左側枕部頭顱骨折、頭骨凹陷，
      硬腦膜外出血之傷害，足見被告下手之重，而被告亦供稱
      ：「（問：本件你為何要打丁○○？）當時意氣用事，因
      為朋友被丁○○那一群的人毆打。「（問：知道頭部為人
      的身體要害？知道」「（問：知否拿硬物敲頭部，會造成
      頭部內部器官受傷而致命？）知道。」等語（見本院卷第
      57頁），足見被告持T 型螺絲扳手攻擊告訴人丁○○時，
      確存有殺人之未必故意至明。
（三）至少年林○誼雖辯稱其拿T 型螺絲扳手是為了要砸車，被
      告持T 型螺絲扳手毆打告訴人丁○○時，其是在旁砸車子
      云云，然告訴人丁○○於本院審理時結稱：其遭被告及少
      年李○、林○誼、鄭○川攔下後，被告先朝其胸口捶幾拳
      時，被告與林○誼就去機車上從車廂拿出T 型螺絲扳手，
      由林○誼將1 支T 型螺絲扳手直接遞給被告，就看到林○
      誼與被告一起走回來，被告往其頭部敲了2 、3 下，同時
      還有被踢，在已經被用T 型螺絲扳手打完的時候，有聽到
      敲車聲音，當時已經沒有人繼續打，也沒有被人抓著，因
      為那時想用最後的力氣跑離開現場，回頭看到有人將其機
      車圍著並推倒等語在卷（見本院卷第86至89頁），證人即
      告訴人丙○○亦證稱：丁○○在被打到倒在地上後，仍有
      人再打丁○○，但其忘了是如何被打（見本院卷第97頁）
      ，另證人即少年李○於警詢時陳稱：「我們在毆打過程中
      我是以雙手由被害人丁○○身體後面緊緊抱住他、使他無
      法動彈，然後由甲○○、林○誼兩人徒手正面毆打丁○○
      身體及頭部」等語在卷（見同上偵查卷第21頁），核與其
      於本院審理時證稱：當時丁○○一直往後撲，其就看不到
      被告打哪裡，大概是打頭與身體，當時其是抱著丁○○，
      林○誼也有徒手毆打丁○○之臉及身體等語相符（見本院
      卷第68至69頁），故少年林○誼以T 型螺絲扳手為砸車之
      行為，顯係在被告以T 型螺絲扳手毆打告訴人丁○○頭部
      ，且少年李○已放開告訴人丁○○之後所為，是少年林○
      誼上開所述，顯不足採。至被告雖供稱：其持T 型螺絲扳
      手毆打告訴人丁○○時，林○誼是在旁邊敲機車，並沒有
      毆打告訴人丁○○云云（見本院卷55、56頁），少年李○
      、鄭○川亦於本院審理時均證稱：在被告持T 型螺絲扳手
      毆打告訴人丁○○時，少年林○誼在旁邊敲機車云云（見
      本院卷第72頁、第77至78頁），然被告復於本院審理時供
      稱：「（問：在此筆錄即警詢筆錄中陳述林○誼也有持T
      型螺絲扳手毆打丁○○身體及頭部二、三下，是否實在？
      ）林○誼並沒有打丁○○，當時會這樣說是因為場面很混
      亂，我想大家都有打，後來大家出來有問說誰有打誰沒有
      打，林○誼就說他沒有打。」（見本院卷第56頁），少年
      林○誼亦證稱：在和解時，因為其他人好像有看到鄭○川
      動手，所以大家有討論究竟鄭○川有無動手，討論出的結
      果，李○及被告好像有看到鄭○川動手等語在卷（見本院
      卷第61至62頁），足認被告、證人即少年李○、林○誼、
      鄭○川於犯案後曾一起討論案情，而就本案如何供述達成
      共識，被告並以少年林○誼所供：其並未毆告訴人丁○○
      云云為其陳述之依據，而被告、少年林○誼、鄭○川就毆
      打告訴人丁○○係立於同一利害關係，其陳述難免有偏頗
      之情事，是其等於本院之上開證述，尚難採信；至證人即
      告訴人丙○○雖證稱：告訴人丙○○被打的時候就有人去
      破壞機車等語（見本院卷第99頁），然其遭毆打之地點距
      離告訴人丁○○被打之處距離約340 公分，業據證人丙○○證述在卷（見本院卷第95頁），顯有一段距離，況其於
      本院審理時，對於被告及少年李○、林○誼、鄭○川等人
      如何毆打告訴人丁○○之情節，大多證述不知道及無法記
      憶等語，有證人丙○○之證述在卷可參（見本院卷第94至
      98頁），而告訴人丁○○為遭圍毆之受害人本人，對於其
      自身遭毆打之細節顯較告訴人丙○○清楚，而其於本院之
      上開證述亦經與被告及證人等對質，應較為可信。故少年
      林○誼於將T 型螺絲扳手交給被告後，於告訴人丁○○遭
      少年李○架住之際，仍有繼續毆打告訴人丁○○之事實，
      堪以認定。又告訴人丁○○於遭少年李○以雙手自背後架
      住，而不能反抗、動彈時，被告、少年林○誼已先徒手毆
      打告訴人丁○○之後，少年林○誼猶自機車內取出2 支T
      型螺絲扳手，將其中1 支交給被告，使被告得以硬物毆擊
      告訴人丁○○之頭部及身體之任何部位，少年李○亦供稱
      當時是由其1 人架著告訴人丁○○給被告用T 型螺絲扳手
      敲等語（見本院卷第101 頁），且被告確持T 型螺絲扳手
      毆擊告訴人丁○○之頭部，而少年李○、林○誼及被告亦
      持續毆打告訴人丁○○等情，已如前述，顯見少年李○、
      林○誼對架住告訴人丁○○以使被告得以持T 型螺絲扳手
      毆擊告訴人丁○○之事，有所預見而其發生亦不違背其本
      意，是少年李○、林○誼與被告就殺人未遂犯行，有殺人
      之未必故意之犯意聯絡及行為分擔亦明；此觀本件攻擊行
      為之起因，係被告之友人鍾○達先前遭告訴人丁○○及其
      友人圍毆，而起意報復所致，業經被告及少年李○、林○
      誼於警詢及本院審理時供陳在卷（見本院卷第59至60頁、
      第70頁、見同上偵查卷第28頁），足見雙方存有仇隙，嗣
      被告及少年李○、林○誼於攻擊行為後，更未為告訴人丁○○呼救緊急醫療單位即行逃逸離去，渠等殺人之未必故
      意，益堪認定。
（四）至天成醫院雖另覆稱：丁○○於97年8 月18日受有身體外
      多處挫傷、意識昏迷，於左後枕部裂傷、頭骨凹陷，左右
      下肢、前胸、左手、前額及腹部多處挫傷，腎功能急性衰
      竭，經本院手術及洗腎後逐漸恢復，目前難達重大不治之
      症等語，有該院98年1 月22日天成秘字第980122 03 號函
      暨所附丁○○中文病歷摘要影本1 份（見本院卷第31至32
      頁），惟綜覈告訴人丁○○之創傷部位與程度、被告、少
      年持用T 型螺絲扳手之用法、攻擊告訴人丁○○之緣由、
      攻擊行為結束後之舉措等，已足認其等確有殺人之未必故
      意，自不因告訴人丁○○嗣後復原情形良好，而遽推翻先
      前認定，附此敘明。
（五）另少年鄭○川於偵訊及本院審理時雖辯稱並無毆打告訴人
      丁○○云云，然其確有毆打告訴人丁○○之事實，業經證
      人即少年林○誼於97年8 月18日第1 次警詢時證稱：伊與
      被告、少年李○、鄭○川共4 人一起毆打丁○○（見同上
      偵查卷第11頁），核與被告於警詢時供稱：在芎林鄉○○
      街市場內第1 次發生鬥毆完之後，李○騎機車載伊、少年
      林○誼、鄭○川各騎乘機車要送伊回去，之後鄭○川發現
      打赤膊的男子即丁○○乘坐在機車上，其等就上前追，追
      到芎林鄉○○路、富林路口時，將丁○○推下車而推不下
      車，之後李○、鄭○川就上前直接用手毆打丁○○，李○
      先抱住丁○○，而鄭○川毆打丁○○，李○放開後也毆打
      丁○○等語相符（見同上偵查卷第10至13頁），並有證人
      即告訴人丙○○於本院審理時證稱：當時除被告及少年林
      ○誼、李○、鄭○川共4 位男生外，當時還有1 個女生在
      場，沒有其他男生在場，除了那個女生是站在旁邊看、沒
      有動手之外，其他男生應該沒有只站在旁邊看的等語（見
      本院卷第94、98頁）及證人盧亦葶於偵訊時證稱：圍毆丁○○的人有被告、少年李○、林○誼、鄭○川等語（見上
      開偵查卷第179 頁）在卷足憑，是少年鄭○川確有於告訴
      人丁○○遭少年李○架住前毆打告訴人丁○○之犯行明確
      ，至被告於本院審理時供稱：在後來大家出來說清楚之後
      ，鄭○川好像並沒有毆打對方云云（見本院卷第57頁），
      及證人即少年林○誼證稱：其與被告、鄭○川及李○4 人
      都有動手毆打丁○○，當時李○抱著丁○○，被告就打丁○○，鄭○川好像也在那邊，其並沒有看的很清楚，之所
      以會陳述鄭○川有動手是因為去和解時，其他人好像有看
      到鄭○川有動手，在和解時大家有討論究竟有無動手，討
      論出的結果，李○及被告好像有看到鄭○川動手等語在卷
      （見本院卷第61至62頁），堪信被告、證人即少年李○、
      林○誼、鄭○川於案發後即討論過案情，並就如何供述達
      成一定之共識，是其等於本院之上開證述，尚難盡採。然
      本件固係因被告、少年鄭○川、李○、林○誼為替友人鍾
      ○達報仇，而共同毆打告訴人丁○○，然本件被告以T 型
      螺絲扳手實施毆擊告訴人丁○○頭部時，被告並未指明欲
      揮擊告訴人丁○○身體哪一部位，且少年鄭○川於此時及
      之後並未毆打告訴人丁○○，本件復查無其他證據證明被
      告、少年鄭○川、李○、林○誼在遇見告訴人丁○○之初
      即有要置其於死之目的，則本件縱因係少年鄭○川要替友
      人鍾○達報仇，而與告訴人丁○○發生糾紛，至多僅能證
      明少年鄭○川意在於教訓告訴人丁○○而已，尚難遽認少
      年鄭○川共同下手後，在被告、共犯即少年林○誼、李○
      另行下手持T 型螺絲扳手毆擊告訴人丁○○頭部之際與其
      等有犯意之聯絡，其等3 人變更傷害為殺人之犯意，已逾
      越原先共同傷害之犯意聯絡，故認少年鄭○川僅限於與被
      告間有傷害告訴人丁○○之犯意聯絡，而不得令少年鄭○
      川共負殺人未遂罪責，併此敘明。
（六）綜上所述，被告辯稱其並無殺人之犯意，僅係出於傷害之
      犯意云云，顯無可採信，其殺人未遂犯行，足堪認定，應
      依法論科。
三、核被告所為，係犯刑法第271 條第2 項、第1 項之殺人未遂
    罪，其與少年林○誼、李○就上開犯行，基於共同犯罪之意
    思聯絡及行為分擔，均為共同正犯。又被告雖已著手於殺人
    行為之實施，惟未生告訴人丁○○死亡之結果，其犯罪仍屬
    未遂，爰依刑法第25條第2 項之規定，按既遂犯之刑度減輕
    其刑。又被告於本件案發時，僅為甫年滿18歲的未成年人，
    血氣方剛，涉世未深，為替友人討回公道，致一時短於思慮
    而與少年林○誼、李○共同為上開犯行，又被告已於98年3
    月23日與告訴人丁○○達成和解並給付賠償金，有新竹縣竹
    北市調解委員會調解書1 份在卷可參（見本院卷第40頁），
    並當庭向告訴人丁○○致歉，依其犯罪情狀，在客觀上足以
    引起一般人同情，如處以法定最低度刑，猶嫌過重，爰依刑
    法第59條之規定酌減其刑，並依法再遞減之。爰審酌被告僅
    因友人鍾○達與告訴人丁○○之友人前在新竹縣芎林鄉○○
    街市場內發生口角衝突及肢體拉扯，竟與少年李○、林○誼
    共犯本件犯行，並以客觀上足對生命、身體安全構成威脅，
    質地堅硬之T 型螺絲扳手，基於殺人之未必故意，毆擊告訴
    人丁○○之頭部要害之處及身體等處，致告訴人丁○○受有
    頭部硬腦膜上出血、開放性凹陷性枕骨骨折及身體多處挫傷
    導致橫紋肌溶解症、造成急性腎衰竭、急性肺水腫等致命傷
    害，惡性非輕，其行為已嚴重危害社會治安，惟念及被告無
    刑事前科紀錄，有本院被告全國前案紀錄表可佐，素行尚稱
    良好，及犯後已表示悔悟，並賠償告訴人丁○○所受損失，
    與告訴人丁○○成立和解，併審酌被告為高中肄業，經濟狀
    況勉強維持等智識、教育程度及經濟狀況，兼衡其犯罪之動
    機、目的、手段，暨公訴人具體求刑有期徒刑2 年8 月（見
    本院卷第116 頁），尚稱妥適等一切情狀，量處如主文所示
    之刑，以示懲儆。
四、扣案之T 型螺絲扳手1 支，係少年林○誼所有之物，業據少
    年林○誼於偵訊時陳明在卷（見同上偵查卷第181 頁），為
    供被告與少年林○誼、李○共犯本件殺人未遂犯行時，被告
    所持用之物，已如前述，基於共犯連帶沒收之原則，併依刑
    法第38條第1 項第2 款規定宣告沒收。
五、公訴意旨另以：被告及少年鄭○川、李○、林○誼於97年8
    月17日晚間9 時許，行經新竹縣芎林鄉○○路、文德路口時
    ，告訴人丙○○亦同時遭少年林○誼以T 型螺絲扳手毆打致
    受有鼻骨骨折、臉部及軀幹多處挫傷瘀腫、下背部擦傷等傷
    害，告訴人丁○○之車牌號碼M3C-899 號機車亦同時遭被告
    及少年林○誼等人毀損，致機車車身外殼刮傷油漆掉落、車
    燈燈泡損害、機車無法發動之損害，因認被告此部分所為尚
    涉犯刑法第277 條第1 項傷害罪嫌、同法第354 條毀損罪嫌
    等語。按告訴乃論之罪，告訴人於第一審辯論終結前得撤回
    其告訴；又告訴經撤回者，應諭知不受理之判決，並得不經
    言詞辯論為之，刑事訴訟法第238 條第1 項、第303 條第3
    款、第307 條分別定有明文。查本件告訴人丙○○告訴被告
    傷害罪嫌部分，公訴人認係觸犯刑法第277 條第1 項之傷害
    罪，依同法第287 條前段之規定，須告訴乃論；又本件告訴
    人丁○○告訴被告毀損罪嫌部分，依同法第357 條之規定，
    亦須告訴乃論。茲告訴人丙○○、丁○○已與被告達成和解
    ，並於98年3 月24日出具刑事撤回告訴狀，表示撤回告訴之
    意思，有刑事撤回告訴狀在卷可按（見本院卷第37至39頁）
    ，揆諸前揭規定，原應為不受理之諭知，然公訴意旨認此部
    分犯行與上揭起訴經論罪科刑之殺人未遂罪部分，有想像競
    合犯之裁判上一罪關係，爰不另為不受理之諭知，併此敘明
    。
據上論斷，應依刑事訴訟法第299 條第1 項前段，刑法第28 條
、第271 條第2 項、第1 項、第25條第2 項、第59條、第38 條
第1 項第2 款，判決如主文。
本案經檢察官李秋梅到庭執行職務。
中    華    民    國    98    年    7     月    15    日
                  刑事第五庭    審判長法  官  黃惠玲
                                      法  官  蔡欣怡
                                      法  官  林佑珊
以上正本證明與原本無異。
如不服本判決應於收受判決後10日內向本院提出上訴書狀，並應
敘述具體理由。其未敘述上訴理由者，應於上訴期間屆滿後20日
內向本院補提理由書(均須按他造當事人之人數附繕本)「切勿逕
送上級法院」。
中    華    民    國    98    年    7     月    15    日
                                     書記官   蕭惠婷
附錄本件論罪科刑法條全文
刑法第271條
殺人者，處死刑、無期徒刑或 10 年以上有期徒刑。
前項之未遂犯罰之。
預備犯第 1 項之罪者，處 2 年以下有期徒刑。


司法院資訊處製作；財團法人民間司法改革基金會備份。
